【裁判字號】    99,訴,3251
【裁判日期】    991111
【裁判案由】    債務人異議之訴
【裁判全文】
臺灣臺北地方法院民事判決              99年度訴字第3251號
原      告  戊○○
被      告  合作金庫商業銀行股份有限公司
法定代理人  丁○○
訴訟代理人  丙○○
            乙○○
            甲○○
上列當事人間債務人異議之訴事件，本院於民國99年10月15日言
詞辯論終結，判決如下：
    主  文
原告之訴駁回。
訴訟費用由原告負擔。
    事實及理由
壹、程序方面：
    按因合併而消滅之公司，其權利義務，應由合併後存續或另
    立之公司承受，公司法第319條準用同法第75 條規定，定有
    明文。查原中國農民銀行股份有限公司（下稱中國農民銀行
    ）經行政院金融監督管理委員會以民國95 年1月19日金管銀
    (二)字第09585003780號函核准自95年5月1日起與合作金庫商
    業銀行股份有限公司（下稱合作金庫銀行）合併，中國農民
    銀行為消滅銀行，合作金庫銀行為存續銀行，故原中國農民
    銀行之權利義務關係，由合併後存續之合作金庫銀行即被告
    概括承受，合先敘明。
貳、實體方面：
一、原告起訴主張：原告前於82年間向被告（合併前之中國農民
    銀行）借款新臺幣（下同）1400萬元，還款至360萬元時，
    因生意失敗無法償還剩餘款項，遂委由連帶保證人即訴外人
    李聰雪清償款項，共計清償420餘萬元，業於94年6月30日將
    全部債務清償完畢，詎被告於99年4月間以鈞院99年度司執
    玄字第18638號執行命令強制執行原告之財產（下稱系爭強
    制執行事件），依據強制執行法第14條第2項之規定，原告
    之債務既已清償，被告之請求事由即已消滅，被告自不得對
    原告之財產為強制執行，為此，爰依強制執行法第14條第2
    項規定提起本件債務人異議之訴等語。並聲明：鈞院99年度
    司執字第18638號強制執行程序應予撤銷。
二、被告則以：
  （一）原告於82年12月8日邀同訴外人蔡朝祥、李聰雪為連帶
        保證人，向被告借款500萬元，其中8成為中期農業擔保
        放款，另2成則列為中期農業貸款，期限2年，約定按月
        繳息，到期清償，經續約2年延至86年12月8日，尚欠本
        金360萬元，又經被告同意協議延期清償至93年12月8日
        ，分7年依年金法平均攤還本息，嗣原告未按期繳款，
        截至88年10月20日轉入催收款前，該筆中期農業擔保放
        款尚欠本金288萬元及利息58萬6336元，另筆中期農業
        貸則尚欠本金72萬元及利息4萬3648元，合計尚欠本金
        360 萬元及計算至88年10月20日止之利息62萬9984元，
        原告前述欠款自88年10月20日至94年4月30日止，依原
        利率10.15％計算，積欠利息為202萬1213元，違約金49
        萬4000元及訴訟費用2萬6040元，連同轉催收款積欠款
        項，尚欠677萬1237元，扣除李聰雪陸續還款57萬7454
        元後，原告尚欠被告619萬3783元，嗣94年6月23日李聰
        雪償還被告367萬8810元，被告僅同意免除李聰雪之連
        帶保證責任，並未免除原告之債務，李聰雪之還款仍不
        足清償原告欠款。
  （二）訴外人李聰雪於94年5月間向被告申請並經被告核准其
        償還貸案部分本息計367萬8810元後，免除其連帶保證
        人責任，剩餘債權為違約金49萬元、本金202萬973元暨
        自94年5月1日起至清償日止，按年利率10.3％計算之利
        息及按前述利率20％計算之違約金，被告仍保有對原告
        及另一連帶保證人之追索權而未予免責，系爭強制執行
        事件被告請求違約金為49萬4000元、請求本金為204萬
        7013元及其利息、違約金，其中本金應更正為202萬973
        元，是原告提起本件債務人異議之訴為無理由等語置辯
        。並聲明：原告之訴駁回。
三、兩造不爭執之事項：
  （一）原告於82年12月8日邀同訴外人蔡朝祥、李聰雪為連帶
        保證人，向被告借款500萬元。
  （二）訴外人李聰雪於94年5月間向被告申請於其償還367萬
        8810元後，免除其連帶保證責任，被告於94年6月23日
        同意免除李聰雪之連帶保證責任。
四、本件之爭點為：系爭債務是否已因訴外人李聰雪之清償而消
    滅？原告提起本件債務人異議之訴，有無理由？
五、得心證之理由：
  （一）按執行名義成立後，如有消滅或妨礙債權人請求之事由
        發生，債務人得於強制執行程序終結前，提起異議之訴
        ，強制執行法第14條定有明文。所謂消滅債權人請求之
        事由，係指足以使執行名義之請求權及執行力消滅之原
        因事實，如清償、提存、抵銷、免除、混同、債權之讓
        與、債務之承擔、解除條件之成就、和解契約之成立，
        或類此之情形，始足當之；所謂妨礙債權人請求之事由
        ，則係指使依執行名義所命之給付，罹於不能行使之障
        礙而言（最高法院94年度臺上字第671號裁判參照）。
        次按當事人主張有利於己之事實者，就其事實有舉證之
        責任，民事訴訟法第277條亦定有明文。又主張法律關
        係存在之當事人，僅須就該法律關係發生所須具備之特
        別要件，負舉證之責任，至於他造主張有利於己之事實
        ，應由他造舉證證明（最高法院48年臺上字第887號判
        例意旨參照）。本件原告主張系爭債務業因訴外人李聰
        雪之清償而消滅乙節，既為被告所否認，自應由原告就
        清償之事實負舉證責任。
  （二）原告主張其已委由訴外人李聰雪於94年6月30日將系爭
        債務全部清償完畢云云，固據提出申請書乙份為證（見
        本院卷第39頁），惟觀諸其上載明：「戊○○（即原告
        ）前向貴行借款計壹仟肆佰萬元（玖佰萬元及伍佰萬元
        ），截至目前尚欠貴行本金參佰陸拾萬元及利息、違約
        金，申請人蔡朝祥、李聰雪等係其連帶保證人，因蔡君
        行蹤不明，上述借款延滯已久，依約理應償還為是，惟
        申請人等亦因財務週轉困難，目前亦無法一次償還，今
        就蔡君積欠債務，擬具分期攤還如下...1.經查戊○○
        君在貴行帳掛催收款肆佰貳拾壹萬捌仟柒佰柒拾元，請
        准予分10年，每月1期，計120期，無息平均攤還。2.有
        關其他利息、違約金請全部減免。3.並停止保證人李聰
        雪另案其他財產之訴追（另案將繼續還款）。....申請
        人等聲明，前與貴行訂立之所有原借款約定，在本項債
        務全部償清前，仍屬繼續有效，並請在本案全部清償後
        ，准予撤銷申請人財產之假扣押及抵押權之塗銷」等語
        ，僅能證明系爭債務連帶保證人即訴外人李聰雪、蔡朝
        祥曾於91年5月2日向被告（合併前之中國農民銀行）申
        請分期還款及免除連帶保證責任之事實，尚不能證明訴
        外人蔡朝祥、李聰雪有為原告申請免除全部債務之意思
        。
  （三）次按債權人向連帶債務人中之一人免除債務，而無消滅
        全部債務之意思表示者，除該債務人應分擔之部分外，
        他債務人仍不免其責任，民事訴訟法第276條第1項定有
        明文，又債權人免除債務人之債務者，須向債務人以意
        思表示為之，此觀諸民法第343條之規定自明。查依中
        國農民銀行於91年10月4日以（91）農屏授字第506號函
        覆訴外人李聰雪稱：「主旨：台端申請協議分期償還戊
        ○○案催收款乙案，業經本行常董會及農業信用保證基
        金審核通過，請先依說明一繳清部分款項，餘款另按說
        明二繳納。說明：一本行常董會核定台端分期償還期限
        為91.07.31-96.07.31，金額為0000000元，共分5年60
        期平均攤還，第1-59期每期清償71000元，第60期清償
        29770元，惟已積欠之訴訟費用25920元須先繳清。另農
        信保基金核定分年繳納保費，第1期（91.07.31-92.07.
        31）應繳32291元....三如有一期未依約償還，或申請
        人等因其他債務發生訴訟或受強制執行，申請人等即喪
        失前利息、違約金之減免優惠利益，全部視為到期，本
        行得依原借款約定償還條件立即追償」等語（見本院卷
        第59頁），及該行屏東分行於94年6月23日（94）農屏
        授催字第238號函訴外人李聰雪稱：「台端於本分行任
        戊○○貸案之連帶保證人，自94年6月23日起免除台端
        連帶保證責任」等語（見本院卷第75頁），可知被告僅
        與訴外人李聰雪、蔡朝祥達成免除連帶保證責任之分期
        還款協議，並同意於訴外人李聰雪依約償還後，免除其
        連帶保證責任，要無消滅全部債務之意思表示，依前開
        法條規定，除訴外人李聰雪、蔡朝祥已償還之部分外，
        原告仍不免其責任。
  （四）再者，被告授信科94年5月17日之內部簽呈意見為：「
        本分行逾催戶戊○○積欠本行本金餘額360萬元，目前
        帳列逾催款餘額365萬2770元案（含催收款餘額288萬
        9122元及呆帳餘額76萬3648元），連保人李聰雪申請償
        還367萬8810元（含短墊2萬6040元）後塗銷原提供其本
        人貸案（已還清）擔保品（萬丹鄉○○段1883地號土地
        及181建號建物）之抵押權，並免除其連帶保證責任，
        擬同意辦理，呈請鑒核。....擬辦：同意連保人所請，
        於其償還本行367萬8810元（含短墊2萬6040元）後塗銷
        萬丹鄉○○段1883地號土地及其上181建號建物之抵押
        權，並免除李聰雪之連帶保證責任，餘應收債權仍向其
        他借、保人追償」（見本院卷第72、73頁），且有承辦
        人「領組甲○○」、「襄理」、「副理」、「經理」逐
        一簽章核閱，足見被告僅同意免除訴外人李聰雪之連帶
        保證責任，系爭債務並未因訴外人李聰雪之清償而完全
        消滅，原告仍應就其餘債務負償還責任。
  （五）證人即原告岳母蔡李月理雖到庭證稱：我有與原告的舅
        母、舅舅李聰雪一起到農民銀行協商，原告舅舅拜託農
        民銀行算清楚欠款，總金額餘額為421萬8770元，分10
        期按月還清，承辦人說利息可以商量，要經過主管逐一
        簽名核閱，這段時間不算利息，可以讓李聰雪償還，李
        聰雪說可能不用到10年就可以還清，我說這部分要一起
        算，農民銀行說可以，我要回去前，農民銀行說要找蔡
        朝祥（原告的岳父）與李聰雪一起寫申請書說願意還
        400 多萬元等語（見本院卷第42頁背面），惟僅能證明
        訴外人李聰雪、蔡朝祥有向被告申請債務協商之事實，
        尚不足以證明被告曾就系爭債務達成完全清償方案，且
        有同意免除原告債務之意思，是原告主張系爭債務因訴
        外人李聰雪之清償而全部消滅云云，不足採取。
六、綜上所述，原告既未能舉證證明系爭債務已因訴外人李聰雪
    之清償而全部消滅，則原告依強制執行法第14條第1項規定
    請求撤銷本院99年度司執字第18638號清償債務強制執行事
    件所為之強制執行程序，為無理由，應予駁回。
七、本件事證已臻明確，兩造其餘攻擊防禦方法及陳述主張，對
    於判決結果不生影響，爰不逐一論述，附此敘明。
八、據上論結，本件原告之訴為無理由，依民事訴訟法第78條，
    判決如主文。
中    華    民    國    99    年    11    月    11    日
                  民事第二庭    法  官  鍾素鳳
以上正本係照原本作成。
如對本判決上訴，須於判決送達後20日內向本院提出上訴狀。如
中    華    民    國    99    年    11    月    11    日
                                書記官  林玗倩
委任律師提起上訴者，應一併繳納上訴審裁判費。

司法院資訊處製作；財團法人民間司法改革基金會備份。
